臺灣高等法院高雄分院民事判決　　　 90年度上國更(一)字第1號
上　訴　人　高雄縣政府
法定代理人　子○○
訴訟代理人　林敏澤律師
複代理人　　許淑清律師
複代理人　　陳慧敏律師
上　訴　人　壬○○○
　　　　　　甲○○○
　　　　　　　　　　　　號
　　　　　　戊○○
　　　　　　乙○○
　　　　　　　　　　　　之1
　　　　　　　　　　　　樓
　　　　　　丁○○
　　　　　　己○○
　　　　　　丙○○
　　　　　　辛○○
　　　　　　癸○○
　　　　　　庚○○
共同
訴訟代理人　莊進祥律師
上列當事人間請求國家賠償事件，兩造對於民國86年5 月26日臺
灣高雄地方法院85年度國字第7 號第一審判決分別提起上訴，經
最高法院第一次發回更審，本院於96年2 月7 日言詞辯論終結，
判決如下：
    主  文
原判決命高雄縣政府給付部份及假執行之宣告，暨訴訟費用之裁
判均廢棄。
前開廢棄部分，壬○○○、甲○○○、戊○○、乙○○、辛○○
、癸○○、庚○○、丁○○在第一審之訴及假執行之聲請駁回。
壬○○○、甲○○○、戊○○、乙○○、辛○○、癸○○、庚○
○、丁○○、己○○、丙○○之上訴駁回。
第一、二審及發回前第三審訴訟費用由壬○○○、甲○○○、戊
○○、乙○○、辛○○、癸○○、庚○○、丁○○、己○○、丙
○○負擔。
    事實及理由
甲、程序部分：
一、上訴人黃立昌於民國90年5 月26日死亡，其繼承人為辛○○
    、癸○○、庚○○等情，有戶籍謄本及繼承系統表在卷足憑
    ，並經本院於90年11月27日裁定命其承受訴訟在案，核先敘
    明。
二、高雄縣政府之法定代理人原為余政憲，嗣變更為子○○，並
    聲明承受訴訟，核無不合，應予准許。
乙、實體部分：
一、本件上訴人壬○○○、甲○○○、戊○○、乙○○、辛○○
    、癸○○、庚○○（下稱壬○○○等7 人）、丁○○、丙○
    ○、己○○主張：坐落高雄縣鳥松鄉○○段747 、748 號土
    地上之同鄉○○路794 之1 、794 之2 、794 之3 、794 之
    4 號房屋原係上訴人高雄縣政府於57年5 月11日頒布禁建令
    前合法建造之建物，分別為伊等所有（按：794 之1 號房屋
    為壬○○○等7 人因繼承其被繼承人黃振明之遺產而公同共
    有，794 之2 至794 之4 號依序為丁○○、丙○○、己○○
    所有）。78年間高雄縣政府因徵收上述748 號土地並拆除該
    地號上建物後，尚留存同段747 號土地上同上開門牌之其餘
    部分房屋（下稱系爭房屋）迄未經拆除。詎高雄縣政府明知
    該留存部分之系爭房屋伊等僅整修門面而非新建，竟於83年
    9 月22日以偽填之違建查報單謊報該屋為違建予以強制拆除
    ，致伊等房屋及如第一審判決附表 (一)( 二)所示之傢俱用
    品等物受有損害，伊等已於85年3 月20日向高雄縣政府請求
    國家賠償而未獲置理等情，爰依國家賠償法第2 條之規定，
    求為命高雄縣政府給付壬○○○等7 人新台幣（下同）
    914,500 元、丁○○1,143,000 元、丙○○241,600 元及己
    ○○202,100 元，並均自訴狀繕本送達翌日即85年5 月24日
    起加計法定遲延利息之判決（原審除判命高雄縣政府給付壬
    ○○○等7 人441,417 元及丁○○297,917 元本息外，駁回
    其餘之訴；壬○○○等7 人、丁○○、丙○○、己○○分就
    其敗訴部分聲明上訴）。於本院聲明：求為判決(一)原判決不
    利於壬○○○等7 人、丁○○、己○○、丙○○部分廢棄。
    (二)前開廢棄部分，高雄縣政府應再給付壬○○○等7 人
    404,243 元、丁○○342,255 元、丙○○163,657 元及己○
    ○163,657 元各本息。(三)前開第2 項部分，壬○○○等7 人
    、丁○○、己○○、丙○○願供擔保請准宣告假執行。(四)駁
    回高雄縣政府之上訴。
二、上訴人高雄縣政府則以：壬○○○等7 人之上述房屋2 樓頂
    樓板以模板、木樁支撐重新灌漿，應非屬門面整修。丁○○
    房屋部分2 樓前方樑柱均築起模板灌漿，並新築一部分樓板
    ，復將2 樓樓梯拆除重建，更非單純門面整修可比。另丙○
    ○、己○○之房屋早於78年間徵收上開房屋坐落之748 號土
    地即經拆除一空，該2 人嗣後再行擅自重建，均為實質「違
    建」，伊本於公權力之正當行使予以拆除，並無任何故意或
    過失之不法行為，自無須對之擔負國家賠償之責任等語，資
    為抗辯。於本院聲明：(一)原判決不利於高雄縣政府部分廢棄
    。
    (二)前開廢棄部分，壬○○○等7 人、丁○○於第1 審之訴及
    假執行之聲請均駁回。(三)如受不利之判決，願供擔保請准免
    為假執行。(四)壬○○○等7 人、丁○○、己○○、丙○○之
    上訴駁回。
三、兩造不爭執事項：
  (一)本件坐落高雄縣鳥松鄉○○段747 、748 號土地上之同鄉○
    ○路794 之1 號房屋為壬○○○等7 人因繼承其被繼承人黃
    振明之遺產而公同共有，794 之2 至794 之4 號依序為丁○
    ○、丙○○、己○○所有，上開房屋均未辦理所有權的第1
    次登記（本院卷(一)第225 頁）。78年間高雄縣政府徵收上述
    748 號土地，並於80年6 月9 日拆除該地號上部分之建物。
  (二)壬○○○等7 人、丁○○、己○○、丙○○所有坐落747 地
    號土地上建物即門牌號碼高雄縣鳥松鄉○○村○○路794 之
    1 至794 之4 號系爭房屋，於83年9 月22日由高雄縣政府以
    違建為由予以拆除。
四、本件壬○○○等7 人、丁○○、己○○、丙○○提起本件訴
    訟請求國家賠償，無非係主張坐落第747 、748 地號土地上
    原有房屋，原係合法建築，非違章建築。78年間高雄縣政府
    因徵收上述748 號土地並拆除該地號上建物後，尚留存同段
    747 號土地上系爭房屋，伊等乃整修門面，詎高雄縣政府竟
    違法認定其為違章建築，並於83年9 月22日拆除完畢，因此
    遭受房屋及家具用品之損害云云。高雄縣政府則以系爭房屋
    係屬違章建築，高雄縣政府予以拆除，係屬公權力之正當行
    使等語置辯。因此，本件首要爭點即為：系爭建物高雄縣政
    府認屬違章建築之行政處分是否適法。經查：
  (一)壬○○○等7 人、丁○○、己○○、丙○○整修系爭747 地
    號上794 之1 至794 之4 號系爭房屋，經高雄縣鳥松鄉公所
    以80年8 月30日鳥鄉建字第7969、7970號查報單查報為違建
    ；高雄縣政府建設局於80年9 月24日開具建局違字第611 、
    612 、613 號違章建築拆除通知單通知壬○○○等7 人、丁
    ○○、己○○、丙○○系爭房屋係屬違章建築，應執行拆除
    ，並於83年8 月3 日83建局拆字第20747 、20748 、20749
    號函通知拆除時間，並於83年9 月22日執行拆除完畢。壬○
    ○○等7 人、丁○○、己○○、丙○○不服上開行政處分，
    向內政部提起訴願，經內政部於91年7 月31日台內訴字第
    0910005516號訴願決定書駁回。壬○○○等7 人、丁○○、
    己○○、丙○○不服提起行政訴訟，經高雄高等行政法院以
    91訴字第846 號判決駁回其訴，最高行政法院以94年裁字第
    00185 號裁定駁回上訴確定在案之事實，有前揭內政部訴願
    決定書、高雄高等行政法院判決書（本院卷(三)第88至90頁、
    第174 至186 頁）、最高行政法院裁定書（本院卷(四)第28至
    40頁）足憑，復為兩造所不爭執，應堪信實。
  (二)按民事或刑事訴訟之裁判，以行政處分是否無效或違法為據
    者，應依行政爭訟程序確定之；前項行政爭訟程序已經開始
    者，於其程序確定前，民事或刑事法院應停止其審判程序，
    行政訴訟法第12條第1 項、第2 項分別定有明文。是民事訴
    訟之裁判，凡以行政處分是否無效或違法為據者，應由認定
    先決事實之行政法院為裁判後，以該確定裁判所確定之事實
    供為民事法院裁判時認定事實之依據，俾防止不同法院裁判
    結果互相牴觸之情形發生（最高法院91年度台上字第1956號
    判決意旨參照）。本件高雄高等行政法院前揭判決認定：
    (1)壬○○○等7 人、丁○○、己○○、丙○○所爭執之原處
      分即高雄縣政府（建設局）80年9 月24日建局違字第611
      、612 、613 號違章建築拆除通知書認定系爭房屋違建類
      別係屬新建一節，係屬對於系爭建物是否違章建築所為確
      認之行政處分（該判決理由欄四，該判決第16頁）。
    (2)依系爭建物於80年間整修之情形觀之，涉及樑柱之設置及
      外牆之設置、變更均影響房屋之結構，故已非拆除賸餘建
      物牆面整平之所謂門面修復範圍，而應屬整建範疇（該判
      決理由欄四(二)1.，該判決第19頁）。
    (3)壬○○○等7 人、丁○○、己○○、丙○○並未取得就地
      整建之許可（該判決理由欄四(二)3.，該判決第21頁）。
  (三)綜上，高雄縣政府所為系爭建物為違章建築之認定，既屬適
    法，業如上述，揆諸前開說明，本院自應受前開認定之拘束
    ，以此事實為據，不得為相反之認定甚明。職是，高雄縣政
    府主張其因而據以執行拆除系爭建物之行為，係屬公權力之
    正當行使等語，自屬有據。則壬○○○等7 人、丁○○、己
    ○○、丙○○主張高雄縣政府據違法之行政處分拆除系爭建
    物致其受有房屋及家具等之損害為由，依國家賠償法第2 條
    之規定，提起本件訴訟請求國家賠償，其請求自無足採。
  (四)又本件高雄縣政府係以違建為由，拆除系爭房屋，並非以徵
    收系爭第747 地號土地，而拆除地上物，則高雄縣政府徵收
    系爭第747 地號土地，應否補償或已否補償其上之地上物即
    系爭房屋，尚與本件高雄縣政府拆除系爭建物是否適法，壬
    ○○○等7 人、丁○○、己○○、丙○○得否請求國家賠償
    一節無涉，毋庸審究，併此敘明。
五、綜上所述，高雄縣政府抗辯系爭建物係屬違章建築，自屬可
    信，壬○○○等7 人、丁○○、己○○、丙○○主張高雄縣
    政府違法拆除系爭建物云云，為不足採。從而，壬○○○等
    7 人、丁○○、己○○、丙○○本於國家賠償法第2 條之規
    定，請求高雄縣政府賠償其等所受房屋及家具之損害，為無
    理由，不應准許。其假執行之聲請亦失所附麗，應併予駁回
    。原審判命高雄縣政府給付壬○○○等7 人441,417 元、丁
    ○○297,917 元及均自85年5 月24日起算之法定遲延利息，
    並為假執行之宣告，自有未洽。高雄縣政府上訴意旨指摘原
    判決該部分不當，求予廢棄改判，為有理由。自應由本院予
    以廢棄改判，如主文第2 項所示。原審為壬○○○等7 人、
    丁○○、己○○、丙○○敗訴判決部分，及駁回其假執行之
    聲請，並無不合。壬○○○等7 人、丁○○、己○○、丙○
    ○指摘原判決該部分不當，求予廢棄改判，為無理由，應予
    駁回。
六、據上論結，本件高雄縣政府之上訴為有理由，壬○○○等7
    人、丁○○、己○○、丙○○之上訴為無理由，依民事訴訟
    法第449 條第1 項、第450 條、第78條、第85條第1 項前段
    ，判決如主文。
中　　華　　民　　國　　96　　年　　2 　　月　　15　　日
                            民事第六庭
                                審判長法官  許明進
                                法      官  謝肅珍
                                法      官  陳真真
以上正本證明與原本無異。
如對本判決上訴，須於判決送達後20日內向本院提出上訴狀，其
未表明上訴理由者，應於上訴後20日內向本院提出上訴理由書（
均須按他造當事人之人數附繕本）。上訴時應提出委任律師或具
有律師資格之人之委任狀，並依附註條文規定辦理。
中　　華　　民　　國　　96　　年　　2 　　月　　15　　日
                                書  記  官  賴梅琴
附註：
民事訴訟法第466 條之1 ：
對於第二審判決上訴，上訴人應委任律師為訴訟代理人，但上訴
人或其法定代理人具有律師資格者，不在此限。
上訴人之配偶、三親等內之血親、二親等內之姻親，或上訴人為
法人、中央或地方機關時，其所屬專任人員具有律師資格並經法
院認適當者，亦得為第三審訴訟代理人。第1 項但書及第2 項情
形，應於提起上訴或委任時釋明之。
